【裁判字號】    91,訴,1505
【裁判日期】    921007
【裁判案由】    債務人異議之訴
【裁判全文】
臺灣士林地方法院民事判決  九十一年度訴字第一五○五號
    原      告    台北縣淡水鎮公所
    法定代理人    乙○○
    訴訟代理人
    兼送達代收人  蔡文玉律師
    複  代理人    周福珊律師
    被      告    賀建營造有限公司  設台北縣淡水鎮○○路一五九巷十九號三樓
    法定代理人    甲○○      .
    訴訟代理人    呂榮海律師
    複  代理人    許志嘉律師
當事人間債務人異議之訴事件，本院於九十二年九月廿三日言詞辯論終結，判決如下
：
    主      文
原告之訴駁回。
訴訟費用由原告負擔。
    事      實
一、原告方面：
（一）聲明：
  １、台灣士林地方法院九十一年度執字第一九四六八號所為強制執行程序應予撤銷
      。
  ２、確認被告對原告之新台幣（下同）四百五十五萬四千四百二十元債權及自民國
      八十七年九月八日起至清償日止之利息債權均不存在。
  ３、訴訟費用由被告負擔。
（二）陳述：
  １、緣本件係被告賀建營造有限公司（下稱賀建公司）請求原告給付工程款事件，
      前經鈞院以八十七年度訴字第九○二號判決駁回被告之訴，嗣經被告上訴後，
      台灣高等法院以八十八年度上字第五八九號判決廢棄原判決，改判命原告給付
      被告四百五十五萬四千四百二十元及法定利息，原告不服提起上訴後，又經最
      高法院以九十一年度台上字第一四五九號裁定駁回原告之上訴，全案於民國（
      下同）九十一年八月十七日確定（原證二十五：確定證明書一紙），被告乃以
      該確定判決為執行名義聲請強制執行，而由鈞院執行處以九十一年度執字第一
      九四六八號強制執行中（請參原證二：鈞院執行命令一件︶，故本件被告之執
      行名義係成立於九十一年八月十七日，合先敘明。
  ２、按執行名義成立後，如有消滅或妨礙債權人請求之事由發生，債務人得於強制
      執行程序終結前，向執行法院對債權人提起異議之訴，強制執行法第十四條第
      一項定有明文。玆就原告於本件訴訟中主張於九十一年八月十七日後所生消滅
      及妨礙被告請求之事由，分述如后：
      按兩人同負債務，而其給付種類相同，並均屆清償期者，各得以其債務，與他
      方之債務，互為抵銷。民法第三百三十四條第一項定有明文。又，所謂「抵銷
      」，並非雙方當事人於債務適合抵銷時，當然發生抵銷之效力，必當事人之一
      方對他方為抵銷之意思表示，始生抵銷之效力。故原告於前案訴訟中雖主張與
      被告有抵銷之適狀，唯並未對被告為抵銷之意思表示，而係於前案判決確定後
      始對本件被告表示抵銷之意思，自得依強制執行法第十四條規定提起執行異議
      之訴。此參照最高法院二十九年上字第一一二三號判例意旨及學說見解（請參
      原證四：張登科著強制執行法第一百六十二頁）至明。查本件原告對被告有如
      後所述之請求權，其請求權可行使之時間縱發生於被告執行名義九十一年八月
      七日成立之前，惟原告既未於執行名義成立之前為抵銷權行使之意思表示，嗣
      於執行名義成立之後始表示「抵銷」之意思並據以提起本件訴訟，自屬適法：
  （１）原告對被告有基於兩造之工程合約及被告出具之保固切結書之保固責任請求
        權，得請求被告給付修復系爭工程所需費用約五百八十九萬元（實際金額以
        鑑定為準），原告於「九十一年十二月十三日」始以本件起訴狀繕本為「抵
        銷」之意思表示，並以「起訴狀繕本送達被告之日」為抵銷之意思表示達到
        被告之日發生抵銷之效力，被告對原告之工程款債權自因原告於前開執行名
        義成立之後行使「抵銷權」而消滅。
    Ａ、查本件被告承攬原告「淡水鎮垃圾場海堤工程」（下稱系爭工程）並簽立合
        約書（原證一），乃兩造於前開給付工程款事件中所不爭執，而工程合約書
        第二十二條第一項規定：工程自經甲方（即原告）驗收合格之日起，由乙方
        （即被告）保固三年，在保固期間工程倘有損壞坍塌、屋漏等或其他之損壞
        時，乙方應負責免費於期限內修復，如延不修復，甲方得動用保固保證金代
        為修復。且依工程保固切結書（原證三）所載：右列工程，自上開驗收合格
        之日起計算，在保固期內如發生局部或全部損壞時，承包人願負完全修復責
        任，并由保證人負連帶責任，拋棄先訴抗辯權。而系爭工程因被告完全未按
        圖施工，非但於八十六年一月三十一日驗收時即發現有部分坍塌，嗣於保固
        有效之八十七年間更已大部分坍塌，有負責驗收之建設課技士即證人汪精良
        、吳武耀及主計主任鄭麗卿於前案鈞院一審、及台灣高等法院二審庭訊時之
        筆錄（原證五）及附卷之照片（原證六）足證。而因系爭工程被告完全未依
        約施作，且被告於坍塌後又迄不修復，原告自得依前開保固約定請求被告負
        擔修復費用並賠償原告因此所受之損害。修復系爭工程及清理垃圾污染之海
        岸所應支出之金額依工程開標當時財義營造有限公司︵下稱財義公司︶之報
        價估算，至少為五百八十九萬元（實際金額以鑑定為準）。
    Ｂ、次查，原告於前案給付工程款訴訟中乃係一再主張系爭工程根本未經驗收合
        格，被告所提准予驗收紀錄乃屬偽造，而拒付工程尾款；原告既謂根本未經
        驗收合格及交接，自無可能主張驗收交接後之保固責任，其理甚明。而且事
        實上觀諸原告於前案之歷次書狀中，固曾就系爭工程早已大部分崩塌損毀而
        被告迄不修復，故不論其如何抗辯，均顯然違反契約第十七條、二十二條規
        定之惡劣情形加以說明，唯原告最終主張得不付尾款之理由，均係謂：「五
        、‧‧‧證人已證明系爭工程確有瑕疵，故而未准驗收及交接，而且經通知
        原告後迄不修復，被告依工程合約書第十七條、第十九條規定自得行使同時
        履行抗辯權並扣留尾款。六、又，兩造工程合約書第十九條已明文須俟驗收
        合格，被告始有付清尾款義務，本件既未驗收合格自不得請求被告付款‧‧
        ‧」（原證八之八十八年三月三日辯論要旨狀）、「乙、法律爭點：一、系
        爭工程未經驗收合格及交接，依工程合約書第十九條規定，被上訴人自無給
        付尾款之義務。二、上訴人迄不修復補正，且系爭工程迄今已大部分崩塌、
        鋼筋裸露，未驗收合格前被上訴人無從受領，自無受領遲延可言。三、上訴
        人不符合兩造合約書第十九條、第二十一條第四款請款條件，被上訴人自『
        得』行使同時履行抗辯權拒付尾款。且就上訴人應負之損害賠償主張抵銷」
        （原證九之八十九年四月二十六日爭點狀）、「二、‧‧‧本件工程既有崩
        塌、鋼筋裸露等瑕疵，而上訴人迄未修復補正，則於未驗收合格前被上訴人
        無從受領，自無何受領遲延可言。‧‧‧況證人胡銀樹於原審已供稱：『（
        至目前）尚未開發票』（一審八十七年十二月二十三日筆錄），亦足證迄未
        經驗收合格，且上訴人至今仍未能提出已繳付工程保固金之證明，此均與合
        約書第十九條、第二十一條第四款之請領條件不合，被上訴人自更得行使同
        時履行抗辯權拒付尾款。且就上訴人應負之損害賠償責任主張抵銷」（證十
        之九十一年四月二日辯論要旨狀），原告從未依合約書第二十二條或被告提
        出之保固切結書主張被告之保固責任，彰彰明甚。
    Ｃ、參以被告所提被證二八十七年訴字第九○二號一審判決中亦明載：「乙、被
        告方面：‧‧‧二、陳述（四）‧‧‧被告依合約書第十七條、十九條約定
        ，自得行使同時履行抗辯，並扣留尾款，並就得請求違約之損害賠償主張抵
        銷」，及台灣高等法院八十八年上字第五八九號判決中明載：「被上訴人則
        以‧‧‧伊自得依系爭工程合約書第十七條及第十九條約定，行使同時履行
        抗辯，扣留尾款，並得以伊所得請求違約之損害賠償主張與該尾款抵銷」、
        「理由三之（三）‧‧‧被上訴人復不能舉證證明其有於八十七年九月二十
        五日前，以應由上訴人負責之事由所發生之崩塌，‧‧‧被上訴人難主張行
        使同時履行抗辯權，扣留尾款，並主張違約之損害賠償而主張與該尾款抵銷
        」云云，益證原告前此均僅就被告之債務不履行表明有同時履行抗辯權及損
        害賠償請求權，從未主張被告之保固責任，且前案判決亦從未就被告之保固
        責任加以審酌，實至明確。
    Ｄ、如前所述，原告僅於前案說明有抵銷適狀，從未依工程合約書第二十二條或
        被告提出之保固切結書主張被告驗收後之保固責任，故原告於前案判決確定
        後，始於本件訴訟主張被告有應負之保固責任並以此主張抵銷，自合於強制
        執行法第十四條第一項之規定。
  （２）原告對被告有侵權行為損害賠償請求權一千七百萬元，原告於「九十一年十
        二月十三日」以本件起訴狀繕本為抵銷之意思表示，並於「起訴狀繕本送達
        被告之日」為抵銷之意思表示達到被告之日發生抵銷之效力，故被告對原告
        之工程款債權，因原告於前開執行名義成立之後始行使抵銷權而消滅。
    Ａ、被告公司實際負責人呂子輝不但於本件海堤工程招標之初即與陳俊哲等勾串
        ，既未依法決標予訴外人財義公司，且未將差額保證金依規定交予原告主計
        存入公庫帳，即違法簽立無效之工程合約，意圖牟取不法利益八百四十九萬
        元（即合約金額）；嗣被告公司又勾串負責監造設計之偉伯公司於未按圖施
        工之情形下先行領走工程款三百九十三萬五千九百八十元，及差額保證金二
        百二十一萬元，致原告之財產權受有損害；甚且，被告明知其工程顯有瑕疵
        ，事後根本未經原告驗收通過，竟又以偽造不實之「准予驗收記錄」及「質
        權消滅通知書」提出於鈞院開案件及上訴後之台灣高等法院前開案中作為證
        物，致使前開判決法院因此陷於錯誤，誤認工程業經驗收合格，而判令原告
        尚應給付被告四百五十五萬四千四百二十元之工程尾款，被告藉此偽變造之
        證物取得勝訴判決後，並對原告之財產聲請強制執行，致使原告之財產權受
        有損害，被告及其實際負責人呂子輝依民法第一百八十四條、第二十八條及
        公司法第二十三條第二項，自應連帶賠償原告因此所受之損害一千七百萬元
        （即工程款八百四十九萬元加差額保證金二百二十一萬元）。就本件被告等
        有偽造質權消滅通知書等應負之侵權行為損害賠償責任，原告於奉接鈞院檢
        察署八十七年度偵字第一一三七七號起訴書前根本毫無所悉，更從未在前案
        中提及，嗣原告於知悉被告該侵權行為之事實後，始於本案為「抵銷」之意
        思表示，自符合強制執行法第十四條第一項之規定。況查，被告前此以偽造
        之證物取得勝訴判決顯已構成訴訟詐欺之行為，未來倘經刑事判決確定，並
        經原告據以提起再審之訴，廢棄前開民事確定判決之執行名義後，被告之請
        求權更當然消滅，而得為債務人異議之訴之事由。
    Ｂ、被告公司自始即未依照合約設計圖說施作系爭工程，並經八十六年一月三十
        一日初驗及八十六年四月複驗均未通過驗收，竟勾串偉伯公司詐取工程款及
        勾串胡銀樹等人領回差額保證金等情事，除有原告九十二年四月十日庭呈之
        台灣士林地方法院檢察署八十七年偵字第一一三七七號起訴書為據，及請求
        調閱之鈞院九十二年訴字第一五八號刑事瀆職案卷以資證明外，並有原告所
        提下列事證為憑：
        a.依法務部調查局北部地區機動工作組移送地檢署所附八十五年三、四月被
          告公司施工之三十七張照片，其中相片十五、十六、十七明顯可看出被告
          公司未依約施作石籠，而是以大塊石堆砌施工後，再外罩隔網（原證十一
          ）。
        b.依台北縣政府及法務部調查局八十七年十月七日之會勘紀錄（原證十二）
          ，亦足佐證被告未依約施工。
        c.偉伯工程顧問有限公司於八十五年四月五日曾發函予被告公司（原證十三
          ），內容明載被告公司未依合約書之施工圖說施工，經溝通糾正後仍未改
          進。
        d.依偉伯工程顧問有限公司負責人王振芳之調查筆錄記載（原證十四），其
          曾多次要求被告公司依合約施作，被告公司均不理會，故應無法通過驗收
          。胡銀樹亦曾打電話予被告公司要求依合約施作，被告亦不理會。
        e.依吳武耀之調查筆錄（原證十五）及汪精良之調查筆錄（原證十六），亦
          足證明被告公司未依約施作系爭工程，且縱經過第二次複驗後，迄未通過
          驗收。被告公司負責人呂子輝並警告渠二人不要管。
        f.依被告公司八十五年四月十八日函之內容（原證十七），自承偉伯工程顧
          問有限公司曾發函指示其有缺失。
        g.依證人鄭麗卿之調查筆錄記載（原證十八），亦足證明系爭工程未符合約
          規定，未通過驗收。且其會簽驗收紀錄相關意見時其上並無「准予驗收」
          字樣，應係他人偽蓋。
        h.依檢察官八十九年一月七日履勘筆錄所示（原證十九），建設課並無系爭
          准予驗收之戳章，足證係屬偽造。
        i.被告公司之實際負責人呂子輝勾串張進義、胡銀樹不但未將差額保證金之
          四筆淡水農會定存單交原告收存，並違反合約規定，於被告未依約施工，
          亦未經驗收合格之情形下，即私自出具質權消滅同意書由被告領回差額保
          證金共二百二十一萬元，有：證人邱金碧鏈之調查筆錄（原證二十）、被
          告公司之實際負責人呂子輝之調查筆錄及偵訊筆錄（原證二十一），自承
          係其申請後由胡銀樹自行同意其領回該保證金、及依胡銀樹之調查筆錄所
          載（原證二十二），其亦自承被告公司完全未依合約施作石籠等，但無法
          解釋其為何仍退還差額保證金予被告公司。
        j.系爭工程原係由財義公司以五百八十九萬之最低價得標，唯被告不法勾串
          訴外人陳俊哲、胡銀樹等人改以次低標之被告得標之情，亦有證人張宗文
          之調查筆錄（原證二十三）及財義公司及被告公司之投標單（原證二十四
          ）可參。
  （３）被告承攬系爭工程，瑕疵重大，原告依民法第四百九十五條規定，得解除承
        攬契約，原告並已於「九十二年四月八日」以鈞院九十二年度訴字第一五八
        號刑事附帶民事起訴狀繕本為解除契約之意思表示，並於「附帶民事起訴狀
        繕本送達被告之日」為解除契約之意思表示達到被告之日，發生解除契約之
        效力，被告對原告之工程款債權因原告於前開執行名義成立後之行使契約解
        除權而消滅。
        按因可歸責於承攬人之事由，致工作發生瑕疵者，定作人除依前二條之規定
        ，請求修補或解除契約，或請求減少報酬外，並得請求損害賠償。前項情形
        ，所承攬之工作物為建築物或其他土地上之工作物，而其瑕疵重大致不能達
        使用之目的者，定作人得解除契約。民法第四百九十五條定有明文。查本件
        依前開所提證據已足證被告完全未依約給付，且其瑕疵重大，致系爭工程至
        今已呈大部分崩塌現象，根本無法達到用來防止臨海垃圾場垃圾擴散等目的
        ，揆諸前開規定，原告自得解除該承攬契約，並依同法第二百五十九條、二
        百六十條規定，被告不但應返還前此已受領之給付及負損害賠償責任，解約
        後被告對原告自亦已無工程款債權存在至明。
  （４）系爭工程合約因違反強制規定而無效，原告於九十二年一月間奉接地檢署八
        十七年度偵字第一一三七七號起訴書後始得知悉其無效。倘經刑事判決確定
        證明被告確有不法情事，被告自不得再基於無效之工程合約請求原告給付工
        程款。
        按法律行為之「標的」須合法、可能、確定。故民法第七十一條規定，法律
        行為違反強制規定者，原則上即屬無效。而依六十一年五月一日修正公布之
        審計法第五十九條：「各機關營繕工程及各種財物購置、定製或變賣之開標
        、比價、議價、決標、驗收金額在一定金額以上者，應照法定程序辦理‧‧
        ‧」、審計法施行細則第四十四條：「投標廠商應提出押標金，以交由代理
        公庫之銀行代收為原則，惟在當地無代理公庫之銀行或情形特殊者，得由主
        辦機關指定其他金融機關代辦之」及第五十九條：「各機關營繕工程招標、
        比價結果，其最低標價低於底價百分之八十以下者，主辦機關得當場保留數
        家廠商報價，暫緩決標，由最低標之廠商，當場提出說明，或限於三日內補
        送成本分析資料；主辦機關亦應於三日內加以審核，如認為最低標價顯不合
        理有降低品質之虞，得敘明理由，報上級主管機關核准，經審計機關之同意
        ，採用次低標價決標。凡有營繕工程決標價，低於底價百分之八十以下者，
        除應繳納履約保證金或取具殷實保證外，主辦機關並得規定繳納差額保證金
        。」等規定，及台灣省各機關營繕工程投標須知第二十二條：「決標總價未
        達發包底價百分之八十者，得標廠商應繳納決標總價與發包底價相差金額之
        差額保證金，除以押標金充抵外，不敷之數應於決標之日起七日內繳足，逾
        期視為拋棄得標‧‧‧」、第二十六條第一項：「本須知為承攬契約基本條
        款之一，其效力視同契約。」等規定，本件海堤工程開標結果，訴外人財義
        公司原即以五百八十九萬之最低價得標，且其已依前開規定提出成本分析資
        料，自應由財義公司得標並取得與原告簽約施作之資格，詎被告公司竟與前
        鎮長陳俊哲等人私下勾串，違法取消財義公司之得標資格，改與被告公司簽
        約承作（請參起訴書第四頁第五行以下），其簽約顯已違反法定程序而無效
        。何況，本件縱由被告得標，被告依法亦應繳足差額保證金，唯被告竟與訴
        外人胡銀樹等勾串，並未將差額保證金依規定交予原告主計存入公庫帳（請
        參起訴書第五頁第二行以下），則依前開投標須知之規定，亦應視為被告已
        拋棄得標，兩造所簽系爭工程合約自亦係無效。被告自不得再基於無效之工
        程合約請求原告給付工程款。而前開事實，於鈞院地檢署起訴後，倘經刑事
        判決確定證明被告確有不法情事，自構成消滅被告請求權之事由。
  ３、復按，不變更訴訟標的，而補充或更正事實上或法律上之陳述者，非為訴之變
      更或追加。民事訴訟法第二百五十六條定有明文。查本件原告提起債務人異議
      之訴請求撤銷強制執行程序，係主張有消滅及妨礙被告請求之事由，故原告起
      訴時雖以保固責任請求權及侵權行為損害賠償請求權與被告之工程款債權抵銷
      為事實上及法律上之陳述。嗣原告不變更訴訟標的而補充陳述其他消滅及妨礙
      被告請求之理由，自非訴之追加；況本件異議之訴，原告所主張均係有消滅或
      妨礙被告請求之同一基礎事實，縱依同法第二百五十五條第一項第二款規定，
      亦無須被告之同意。況被告公司之負責人等遭起訴之前揭事實不但為前案辯論
      終結後始發生之新事實，亦係原告提起本件訴訟後始知悉之事實，故原告基於
      民法第二百二十七條之二及民事訴訟法第二百五十五條第一項第四款情事變更
      之規定，追加確認本件訴之聲明第二項，亦毋庸被告同意。又，本件原告提起
      債務人異議之訴請求撤銷強制執行程序，既係以有消滅或妨礙債務人請求之事
      由發生為前提，被告對其復有爭執，則原告追加訴之聲明第二項請求確認被告
      對原告請求之債權不存在，自符合民事訴訟法第二百五十五條第一項第六款之
      規定，毋庸被告同意，併此敘明。
  ４、矧系爭工程若無不法，原告自無可能不付工程款，唯系爭工程確已崩塌，原告
      又已獲悉被告有不法情事已遭起訴在案，自不可能枉顧納稅人之血汗錢任意給
      付，而債務人異議之訴與再審之訴或附帶民事訴訟，其訴訟標的俱不相同，原
      告基於程序選擇權，自得擇有利之程序行使權利。況為判決基礎之證物係偽造
      或變造者，仍須待宣告有罪之判決已確定者，始得提起再審之訴對於確定之終
      局判決聲明不服，此參民事訴訟法第四百九十六條規定甚明，原告於刑事判決
      確定前既尚不得提起再審之訴，而附帶民事訴訟亦僅能在刑事判決後向被告追
      償，原告若未以本件訴訟主張權利，而任令被告公司取得款項，屆時縱然獲得
      勝訴判決，恐怕已對被告公司求償無門，徒然損失納稅人之血汗錢；而原告既
      係公法人，若被告確無不法，待刑事判決確定，原告自將依法給付被告本金及
      利息，被告自無於刑事案件判決確定前實施強制執行之必要。
  ５、請如訴之聲明，或於前揭刑事判決確定前賜依民事訴訟法第一百八十二條、一
      百八十三條規定先行裁定停止本案之訴訟程序，以維權益。
二、被告方面：
（一）聲明：
  １、原告之訴駁回。
  ２、訴訟費用由原告負擔。
（二）陳述：
  １、被告不同意原告所為之任何訴之變更或追加
      查原告於其民事準備書（二）狀、民事辯論要旨暨聲請調查證據狀、民事辯論
      要旨續狀、民事綜合辯論要旨狀等，追加訴之聲明、並再追加主張政府採購法
      、民法第七十一條、情事變更原則、民法第二百二十七條之二、解除契約、契
      約無效、民法第二百五十九條及民法第二百六十條等請求權，按其後請求與主
      張之基礎事實及法律關係，與起訴狀所述顯不相同，並妨礙被告之防禦，被告
      礙難同意，自不應准許，被告除已於當庭表示不同意外，今再以書狀表明被告
      不同意原告為任何訴之變更或追加之立場。
  ２、原告主張保固責任損害賠償部分，程序上已違反強制執行法第十四條第一項規
      定，顯然不合法，且實體上亦無理由
  （１）按強制執行法第十四條第一項規定，「執行名義成立後，如有消滅或妨礙債
        權人請求之事由發生，債務人得於強制執行程序終結前，向執行法院對債權
        人提起異議之訴，如以裁判為執行名義時，其為異議原因之事實發生在前訴
        訟言詞辯論終結後者，亦得主張之。」是債務人欲提起債務人異議之訴，須
        以執行名義成立後或前訴訟言詞辯論終結後發生之事實為理由，始為合法。
        本件原告（債務人）據以提起債務人異議之訴之理由，為系爭淡水鎮垃圾場
        海堤工程，「因被告施工瑕疵，於合約所定之保固期間內業已發生崩塌被告
        迄不修復，依工程合約第二十二條規定及被告提出之保固切結書，被告自應
        賠償原告因此所受之損害新台幣約五百萬元，原告自得以其與被告之工程尾
        款主張抵銷。」然關於此部分事實與主張，原告早在前訴訟第一、二審即已
        提出，並經法院審酌，但不為二審法院所採，雖本件原告一再於準備書狀稱
        其於前訴訟僅主張抵銷適狀，並未為抵銷之意思表示，其自可提起債務人異
        議之訴云云，惟查，根據原告於前訴訟所提出之書狀，原告於前訴訟時不僅
        主張契約保固責任之損害賠償，更有以此為抵銷之意思表示，足見原告所辯
        實屬無稽，職是之故，本件原告提起債務人異議之訴，主張以保固責任抵銷
        部分，已違反前揭強制執行法第十四條第一項規定，就此詳細臚列於下：
    Ａ、原告（債務人）於八十七年十月六日之第一審民事答辯狀，其答辯理由二，
        「又，依兩造工程合約書第十七條、第二十二條規定，不論工程交接以前，
        或於驗收合格交接後三年保固期內，工程倘有損毀或滅失，．．．，業已發
        生大部分崩塌損毀情形，唯原告迄今仍不修復，．．．，並就原告應負之損
        害賠償責任主張抵銷。」（被證一），此書狀有送達被告，其有對被告主張
        抵銷之意思表示明確。
    Ｂ、台灣士林地方法院八十七年度訴字第九０二號判決，其事實部分乙之二（四
        ）點載有，「依兩造工程合約書第十七條、第二十二條約定，不論工程交接
        以前，或於驗收合格交接後三年保固期內，工程倘有損毀或滅失，．．．業
        已發生大部分崩塌損毀情形，．．．迄今仍不修復已屬違約，並就得請求違
        約之損害賠償主張抵銷。」及理由部分第二點，「．．．迄今則發生大部分
        崩塌現像．．．迄未修補已違約，其所生損害，被告自得主張抵銷等語。」
        （被證二）。
    Ｃ、原告（債務人）於八十九年四月之二審民事爭點狀，其乙法律爭點第三點，
        「上訴人不符合兩造合約書．．．，被上訴人自得行使同時履行抗辯權拒付
        尾款。且就上訴人應負之損害賠償責任主張抵銷。」（被證三），此書狀有
        送達被告，其有對被告主張抵銷之意思表示明確。
    Ｄ、原告（債務人）九十一年四月二日之二審民事辯論要旨狀，其答辯理由第二
        點，「次查，本件工程既有崩塌、鋼筋裸露等瑕疵，而上訴人迄未修復補正
        ，．．．．．．，被上訴人自更得行使同時履行抗辯權拒付尾款。且就上訴
        人應負之損害賠償責任主張抵銷。」（被證四），此書狀有送達被告，其有
        對被告主張抵銷之意思表示明確。
    Ｆ、按台灣高等法院八十八年度上字第五八九號民事判決，其判決理由三（三）
        點「雖被上訴人所提出之現場照片顯示有崩塌之現象．．．．．．．．．，
        而本院受命法官於八十九年九月二十九日赴現場勘驗時亦發現有崩塌之情形
        ．．．．．．．．．，但經核上開現場照片係於八十七年九月二十五日所拍
        攝，距八十六年一月三十一日驗收之日，已有一年八個月，尚難據為證明在
        驗收時即已發生崩塌，而上訴人復主張係因賀伯颱風過境，不可抗力所造成
        崩塌．．．．．．．．．，即被上訴人亦不爭執其間有經歷賀伯颱風過境，
        此外，被上訴人復不能舉證證明其有於八十七年九月二十五日前，以應由上
        訴人負責之事由，所發生之崩塌，而通知上訴人補正或修復，足見上訴人所
        為之上開主張，應屬可取。被上訴人尚難據以主張行使同時履行抗辯，扣留
        系爭尾款，並請求違約之損害賠償而主張與該尾款抵銷。」（被證五），亦
        足證原告於前訴訟早已提出之契約保固責任之損害賠償，並已為抵銷之意思
        表示，然前訴訟二審法院認為該契約保固責任之損害賠償，原告不能證明其
        存在，故原告此部分起訴不僅程序上違反強制執行法第十四條第一項規定而
        不合法，就保固責任之損害賠償債權，更經前訴訟二審法院認為不能證明其
        存在而無理由。
  （２）實體上
    Ａ、原告主張「系爭工程因被告施工瑕疵，於合約所定之保固期間內業已發生崩
        塌，被告迄不修復」云云，就此部分被告否認之，且原確定判決就此已為斟
        酌並為不利於原告之認定，原告應受既判力之拘束。
    Ｂ、何況被告有提出保固保證金，原告主張其受有損害，應針對保固保證金行使
        其權利，始為妥當，原告捨此不為，另提起債務人異議之訴主張抵銷，實乃
        無履行債務之誠意，而假借各種理由，運用程序伎倆，拖延強制執行程序，
        並圖謀免除履行債務之責任。且原告亦不曾通知被告系爭工程有崩塌及要求
        被告進行修補，僅於事後空言指摘、爭執，顯見其意圖脫免債務，並擾亂、
        拖延強制執行程序之進行。
    Ｃ、退一步言，系爭工程崩塌實係因賀伯颱風過境，為天災、不可抗力所造成之
        崩塌，危險應由原告負擔，倘由被告負責，實有失公平，依民法第二百四十
        七條之一規定，該保固切結書此部分對被告顯失公平，應屬無效，保固切結
        書既為無效，則原告之主張，自無理由。
    Ｄ、末本件異議之訴之提起，亦為原告運用程序伎倆，拖延強制執行程序，圖謀
        免除履行責任之方法之一，此可由以下事實得到證明，首先原告對前訴訟台
        灣高等法院八十八年度上字第五八九號判決提起上訴，遭最高法院以九十一
        年度台上字一四五九號裁定其上訴不合法駁回，更對該裁定聲請再審，另方
        面同時對台灣高等法院八十八年度上字第五八九號判決，提起再審之訴，惟
        不幸同樣遭到台灣高等法院以九十一年再字九十號判決駁回（被證六），抑
        有進者，其對該判決再提起上訴，然在預料之中，該上訴被最高法院以九十
        二年度台上字第三七七號裁定駁回，再審亦已確定（被證七），最後再對強
        制執行程序提起債務人異議之訴，其目的皆相同即意圖脫免責任，惟如此作
        法將造成工程款遲延利息不斷增加，浪費國庫公帑，浪費人民納稅錢，實有
        斟酌餘地。
  ３、原告主張被告侵權行為部分
  （１）違反重複起訴禁止之規定
        原告訴訟代理人於九十二年四月十日庭審時，提出台灣士林地方法院刑事庭
        九十二年訴字第一五八號之刑事附帶民事起訴狀繕本為證據，惟從該訴狀內
        容可得知，原告於鈞院刑事庭提起附帶民事訴訟，同樣對被告主張侵權行為
        為其請求權依據，且其請求侵權行為損害賠償金額同樣包括本件係爭工程之
        工程款全部，基此，前揭刑事附帶民事訴訟與本件異議之訴，當事人相同，
        訴訟標的相同，主張之事實亦相同，為同一事件，兩案中有一案為重複起訴
        ，而原告以重複起訴案件之書狀資料為另一相同案件之證據，不僅謬誤，更
        屬無稽。
  （２）退一步言，原告主張之侵權行為事實（被告否認該事實），依其所述時間全
        屬執行名義成立及前訴訟言詞辯論終結之前，且未盡舉證之責，該主張不僅
        不合法亦無理由
    Ａ、按原告主張被告侵權行為皆引自檢方之起訴書，被告否認該事實，何況該起
        訴書之主要證據僅為調查筆錄，而調查筆錄於刑事訴訟上是否有證據能力，
        不無深究之餘地？
    Ｂ、次按強制執行法第十四條第一項規定「執行名義成立後，如有消滅或妨礙債
        權人請求之事由發生，債務人得於強制執行程序終結前，向執行法院對債權
        人提起異議之訴，如以裁判為執行名義時，其為異議原因之事實發生在前訴
        訟言詞辯論終結後者，亦得主張之」，是債務人欲提起債務人異議之訴，須
        以執行名義成立後或前訴訟言詞辯論終結後發生之事實為理由，始為合法。
        而本件原告於前揭刑事附帶民事起訴狀，主張被告有侵權行為情事，就此，
        被告否認該事實已如前述，其次依其所述之時間，全屬八十六年以前，比本
        件前訴訟於八十七年八月起訴還早，更何況是時間點更晚之執行名義成立或
        前訴訟言詞辯論終結。基此，原告之侵權行為主張，仍違反強制執行法第十
        四條第一項規定而不合法。
    Ｃ、再者，民事侵權行為之構成要件，不外為侵權行為人有侵害行為、該行為有
        侵害權利、該行為不法、該行為造成損害、該行為與損害有因果關係、行為
        人有責任能力、行為人有故意過失等，惟原告就上述要件仍未盡舉證之責，
        自無由成立侵權行為。
  ４、原告主張解除系爭承攬契約部分
      按「承攬人不於前條第一項所定期限內修補瑕疵，或依前條第三項之規定，拒
      絕修補或其瑕疵不能修補者，定作人得解除契約或請求減少報酬。但瑕疵非重
      要，或所承攬之工作為建築物或其他土地上之工作物者，定作人不得解除契約
      。」民法第四百九十四條訂有明文，可知承攬若有瑕疵，仍應以通知修補為原
      則，而本件承攬工程為土地上之工作物，要言之，原告即定作人依前揭條文但
      書規定，自不得解除契約，何況本件工程早已驗收完成並無瑕疵，且原告亦未
      曾要求被告修補崩塌，此有台灣高等法院八十八年度上字第五八九號判決第六
      頁第三行「．．．而被上訴人復不能舉證證明其確有指出系爭工程崩塌並通知
      上訴人補正或修復之事實，足見證人汪精良、吳武耀、鄭麗卿在原審所為之上
      開證詞，已失真實性，尚難據為有利於被上訴人之認定，已足證明系爭工程已
      於八十六年一月三十一日經被上訴人驗收合格，尚難僅憑該「准予驗收」四字
      係以戳章加蓋，而非以手寫一節，遽否認已經驗收合格」可資準據，另本件係
      爭工程崩塌實係因賀伯颱風過境，為天災、不可抗力所造成之崩塌，原告欲主
      張民法第四百九十五條，自應舉證證明系爭工程崩塌確有可歸責被告之事實，
      否則原告於工程驗收完成後，率而主張解除契約，自屬不當且不合法。
  ５、原告主張系爭承攬契約無效部分
  （１）首先，被告否認原告於其民事綜合辯論意旨狀第十頁第二十行謂「．．．詎
        被告公司竟與前鎮長陳俊哲等人私下勾串，違法取消財義公司之得標資格，
        改與被告公司簽約承作．．．．．．．．．，其簽約顯已違反法定程序而無
        效。．．．唯被告竟與訴外人胡銀樹等勾串，．．．」等不實說法，而對於
        原告為何會取消財義公司之得標資格，被告不得而知，被告會與原告簽定系
        爭承攬契約，係經原告通知被告得標，並要求被告與其簽約，整件工程投標
        作業、合約簽訂皆由原告主導，被告無從得知，亦無置啄餘地，足見原告所
        言乃無證據之推測。
  （２）其次，法律行為之成立與生效之要件為當事人、標的及意思表示三者，而本
        件當事人有行為能力，契約之標的即契約之內容，合法、可能、且確定，雙
        方之意思表示亦健全無瑕疵，何來無效？原告謂本件契約違反民法第七十一
        條規定而無效，係將簽訂承攬契約之法律行為與簽訂契約以外之法律行為混
        為一談，本件契約之法律行為依前述當然有效，何況原告所舉之強制規定，
        僅有審計法為法律，其餘皆為行政命令，能否作為強制規定之依據，仍有商
        榷之餘地。
  ６、綜上所陳，原告提起債務人異議之訴，全以前訴訟辯論終結前存在之事實為其
      論據，程序上不合法，且為提出任何具體實質證據，實體上亦無理由，其假藉
      各種理由及方法拖延執行程序，圖謀免除履行義務之意圖明顯，為此請速為駁
      回原告之訴之判決。
三、本院依職權調閱本院九十一年執字第一九四六八號強制執行案卷。
    理      由
甲、程序部分：
一、按訴狀送達後，原告不得將原訴變更或追加他訴，但請求之基礎事實同一者，或
    訴訟進行中，於某法律關係之成立與否有爭執，而其裁判應以該法律關係為據，
    並求對於被告確定其法律關係之判決者，不在此限，民事訴訟法第二百五十五條
    第一項第二款、第六款定有明文。再強制執行法第十四條第一項所謂債務人異議
    之訴，為形成之訴，其訴訟無非以債務人於執行名義成立後，有消滅或防礙債權
    人請求之事由，請求法院以形成判決宣示不許就某一執行名義為全部或一部之強
    制執行。本件原告起訴之初僅主張某對被告依保固條款取得債權，據以抵銷執行
    名義所表彰之債權，請求撤銷強制執行程序；嗣後追加聲明請求確認該執行名義
    所表彰之債權不存在，核與首揭民事訴訟法第二百五十五條第一項第六款之規定
    相符。其另提出其依侵權行為損害賠償請求權及契約解除後之回復原狀請求權，
    對原告取得主動債權，主張與該債權抵銷，又提出系爭承攬契約無效，有消滅被
    告請求之事由等數項請求之原因，核均係基於兩造間之承攬契約所生之同一基礎
    事實，其目的均在主張債權不存在及排除強制執行，與前揭同條項第二款規定亦
    相符合，自應准許，合先敘明。
二、按確認之訴非原告有即受確認判決之法律上利益者，不得提起。所謂即受確認判
    決之法律上利益，係指法律關係之存否不明確，原告主觀上認其在法律上之地位
    有不安之狀態存在，且此種不安之狀態，能以確認判決將之除去者而言，最高法
    院五十二年台上字第一二四○號著有判例。本件原告起訴主張其對被告有金錢債
    權可資抵銷被告對伊所有之金錢債權，惟被告業以其金錢債權之執行名義聲請強
    制執行，此種法律關係之存否不明確，而有法律上地位不安之狀態，業經本院依
    職權調閱本院執行處九十一年執字第一九四五六八號卷宗屬實，原告即有受確認
    判決之法律上利益，其提起確認執行名義所表彰之該項債權不存在之訴，即屬適
    法，併為敘明。
乙、實體部分：
一、被告因承攬原告發包之「淡水鎮垃圾場海堤工程」，而向原告起訴請求原告給付
    工程款事件，經台灣高等法院以八十八年度上字第五八九號判決原告應給付被告
    四百五十五萬四千四百二十元及法定遲延利息，並於九十一年八月十七日確定，
    被告據以為執行名義，向本院聲請強制執行，經本院以九十一年度執字第一九四
    六八號受理中。惟被告承包該項工程有舞弊情事，且瑕疵甚多，因而原告對被告
    取得後述之債權，爰以原告取得之債權，向被告對原告所有之前開工程款債權，
    主張抵銷，此抵銷之意思表示乃發生於九十一年八月十七日執行名義成立之後，
    則執行名義成立後，被告對原告所有之工程款債權即因被告為抵銷之意思表示而
    消滅，該債權即不存在，本院前開強制執行程序自應撤銷。原告對被告取得之債
    權，計有（１）系爭工程於八十六年一月三十一日驗收時，即有部分塌陷，八十
    七年間更已大部分坍塌，依承攬契約書第二十二條第一項、保固切結書之約定，
    被告負有完全修復責任，惟經原告請求其修復，被告迄不置理，原告自得依前開
    約定，請求被告負擔修復費用並賠償原告所受損失，金額粗估至少五百八十九萬
    元。（２）被告公司實際負責人呂子輝於本件工程招標之初即與前鎮長陳俊哲等
    勾串，既未依法決標予訴外人財義公司，且未將差額保證金依規定交予原告主計
    存入公庫帳，即違法簽立無效之工程合約，牟取相當於合約金額之不法利益八百
    四十九萬元；嗣又勾串偉伯公司於未按圖施工之情形下先行領走工程款三百九十
    三萬五千九百八十元，及差額保證金二百二十一萬元，致原告之財產權受有損害
    ；甚且，明知其工程顯有瑕疵，根本未經原告驗收通過，竟又以偽造之「准予驗
    收記錄」及「質權消滅通知書」提出於前給付工程款案件之一、二審作為證物，
    致使前開法院因此陷於錯誤，誤認工程業經驗收合格，而判令原告尚應給付被告
    四百五十五萬四千四百二十元之工程尾款，被告藉此偽變造之證物取得勝訴判決
    後，並對原告之財產聲請強制執行，致使原告之財產權受有損害，被告及其實際
    負責人呂子輝依民法第一百八十四條、第二十八條及公司法第二十三條第二項，
    自應連帶賠償原告因此所受之損害一千七百萬元（即工程款八百四十九萬元加差
    額保證金二百二十一萬元）。（３）被告承攬系爭工程，瑕疵重大，原告依民法
    第四百九十五條規定，得解除承攬契約，原告並已於「九十二年四月八日」以鈞
    院九十二年度訴字第一五八號刑事附帶民事起訴狀繕本為解除契約之意思表示，
    並於「附帶民事起訴狀繕本送達被告之日」為解除契約之意思表示達到被告之日
    ，發生解除契約之效力，並依同法第二百五十九條、二百六十條規定，被告不但
    應返還前此已受領之給付及負損害賠償責任，解約後被告對原告自亦已無工程款
    債權存在。（４）系爭工程合約因違反強制規定而無效。按法律行為之「標的」
    須合法、可能、確定，故民法第七十一條規定，法律行為違反強制規定者，原則
    上即屬無效。系爭工程合約違反審計法第五十九條、審計法施行細則第四十四條
    、第五十九條、台灣省各機關營繕工程投標須知第二十二條等規定，顯已無效。
    況縱由被告得標，被告依法亦應繳足差額保證金，唯被告竟與訴外人胡銀樹等勾
    串，並未將差額保證金依規定交予原告主計存入公庫帳，依台灣省各機關營繕工
    程投標須知第二十二條、第二十六條第一項，亦應視為被告已拋棄得標，兩造所
    簽系爭工程合約自亦無效。被告自不得再基於無效之工程合約請求原告給付工程
    款，自構成消滅被告請求權之事由。被告則以（１）原告主張被告應負保固責任
    ，對原告負損害賠償義務，並以此抵銷被告所有之工程尾款債權，已經於前案中
    主張，但不為二審法院所採，原告自不得據此提起債務人異議之訴。且原告從未
    通知被告進行修補，何況被告有提出保固保證金，原告主張其受有損害，應針對
    保固保證金行使其權利，始為妥當。（２）被告否認有原告主張之侵權行為事實
    ，原告主張被告有侵權行為皆引自起訴書，民事侵權行為之構成要件，不外為侵
    權行為人有侵害行為、該行為有侵害權利、該行為不法、該行為造成損害、該行
    為與損害有因果關係、行為人有責任能力、行為人有故意過失等，惟原告就上述
    要件仍未盡舉證之責，自無由成立侵權行為。（３）依民法第四百九十四條規定
    ，承攬工作物若有瑕疵，仍應以通知修補為原則，而本件承攬工程為土地上之工
    作物，原告即定作人依前揭條文但書規定，自不得解除契約，何況本件工程早已
    驗收完成並無瑕疵，且原告亦未曾要求被告修補崩塌。又本件系爭工程崩塌實係
    因賀伯颱風過境，為天災、不可抗力所造成之崩塌，原告欲主張民法第四百九十
    五條，自應舉證證明系爭工程崩塌確有可歸責被告之事實。否則其主張解除契約
    ，自屬不合法。（４）系爭工程之投標作業、合約簽訂皆由原告主導，被告並無
    置啄餘地，原告主張違反規定乃其推測，不足採信；又法律行為之成立與生效之
    要件為當事人，標的及意思表示三者，而本件當事人有行為能力，契約之標的即
    契約之內容，合法、可能、且確定，雙方之意思表示亦健全無瑕疵，何來無效？
    原告謂本件契約違反民法第七十一條規定而無效，係將簽訂承攬契約之法律行為
    與簽訂契約以外之法律行為混為一談，本件契約之法律行為依前述當然有效，何
    況原告所舉之強制規定，僅有審計法為法律，其餘皆為行政命令，能否作為強制
    規定之依據，仍有商榷之餘地等語資為抗辯。
二、原告主張被告因承攬原告發包之「淡水鎮垃圾場海堤工程」，而向原告起訴請求
    原告給付工程款事件，經台灣高等法院以八十八年度上字第五八九號判決原告應
    給付被告四百五十五萬四千四百二十元及法定遲延利息確定，被告據以為執行名
    義，向本院聲請強制執行，經本院以九十一年度執字第一九四六八號受理中等事
    實，業據提出本院執行命令一紙，並經本院依職權調閱前開民事執行案卷屬實，
    復為被告所不爭執，堪信為真。
三、按強制執行法第十四條規定之債務人異議之訴，須主張執行名義成立後，有消滅
    或妨礙債權人請求之事由發生，始得為之。所謂消滅債權人請求之事由，係指足
    以使執行名義之請求權及執行力消滅之原因事實，如清償、提存、抵銷、免除、
    混合、債權之讓與、債務之承擔、解除條件之成就、和解契約之成立等，始足當
    之，最高法院六十九年度台上字第六五四號判決意旨參照。次按二人互負債務，
    而其給付種類相同，並均屆清償期者，各得以其債務，與他方之債務，互為抵銷
    ，民法第三百三十四條第一項前段亦有明文。原告主張被告取得之執行名義所表
    彰之債權，因其於執行名義成立後行使抵銷權而消滅，則首應審究原告所主張之
    主動債權是否存在？與被動債權之給付種類是否相同，且均屆清償期？
四、按確定判決之既判力，固以訴訟標的經表現於主文判斷事項為限，判決理由並無
    既判力，但法院於判決理由中，就訴訟標的以外，當事人主張之重要爭點，本於
    當事人辯論之結果已為判斷時，對此重要爭點所為之判斷，除有顯然違背法令，
    或當事人已提出新訴訟資料，足以推翻原判斷之情形外，應解為在同一當事人就
    該已經法院判斷之重要爭點，不得作相反之主張或判斷，始符民事訴訟上誠信原
    則，最高法院九十二年度台上字第三一五號判決意旨參照。本件原告主張系爭工
    程於八十六年一月三十一日驗收時，即有部分塌陷，八十七年間更已大部分坍塌
    之事實，業據前審理給付工程款事件之台灣高等法院八十八年度上字第五八九號
    判決理由內予以判斷，認不可採信，此有該判決影本一件附卷可稽（被告所提附
    件二，詳該判決理由三所載），原告於本件仍以經前案審究之證人汪精良、吳武
    耀及鄭麗卿等人之證詞及照片為據，並無足以推翻原判斷之新訴訟資料，參酌前
    揭見解，於本件同一當事人間，自不得為相反之主張或判斷。是原告於本件再為
    上開主張，即無可取。又依承攬契約書第二十二條第一項約定：「工程自經甲方
    （即原告）驗收合格之日起，由乙方（即被告）保固三年，在保固期間工程倘有
    損壞坍塌、屋漏等或其他之損壞時，乙方應負責免費於期限內修復，如延不修復
    ，甲方得動用保固保證金代為修復」、工程保固切結書約定：「右列工程，自上
    開驗收合格之日起計算，在保固期內如發生局部或全部損壞時，承包人願負完全
    修復責任」，是縱有原告主張之保固事由發生，依約原告所得請求乃「被告應免
    費於期限內修復，如延不修復，原方得動用保固保證金代為修復」，被告所負之
    債務內容即修復義務，原告逕自主張「請求被告負擔修復費用並賠償原告所受損
    失，金額粗估至少五百八十九萬元」，顯屬乏據。是以，縱認被告之保固責任已
    經發生，其給付種類與原告對被告所負之工程款債務顯不相同，自無由抵銷。原
    告主張其依上開保固責任之約定，對被告有至少五百八十九萬元之債權，並據以
    主張抵銷，顯有未合。
五、按稱承攬者，謂當事人約定，一方為他方完成一定之工作，他方俟工作完成，給
    付報酬之契約，民法第四百九十條第一項定有明文。又鄉（鎮市）公所置鄉（鎮
    市）長一人，對外代表該鄉（鎮市），綜理鄉（鎮市）政，地方制度法第五十七
    條第一項亦有明文。原告主張被告公司乃與其前鎮長陳俊哲勾結，違反相關法定
    程序訂立系爭承攬契約，固據提出相關證人於調查局所製作之筆錄為證，惟為被
    告所否認。經查，兩造不爭執陳俊哲乃原告之前代表人，陳俊哲即有權代表原告
    與被告訂立系爭契約，則該契約當事人之行為能力並無欠缺，意思表示一致亦無
    瑕疵，標的內容為完成系爭工程，乃可能、確定、適法，即關於契約之生效要件
    完全具備，該承攬契約自合法生效，此與公共工程之發包作業有無違反審計法等
    相關規定無涉。系爭工程既合法有效，被告即有依約完全無瑕疵之工作物之債務
    ，縱其有不按圖施工之違失，乃屬債務不履行之問題。被告請求工程款及返還差
    額保證金，均基於契約約定而為，此與侵權行為乃以不法行為侵害他人權利之構
    成要件尚屬有間。另原告主張被告公司人員以偽造之「准予驗收記錄」及「質權
    消滅通知書」提出於前給付工程款訴訟，致法院陷於錯誤而為被告勝訴判決等事
    實，亦為被告所否認。查關於該二項文書乃屬真正已經前案判決認定，此稽之前
    案判決理由三所載可明，有關工程尾款之給付義務又經該判決審認，而為既判力
    所及（詳後述），原告均不能為相反之主張。縱有為判決基礎之證據係屬偽造之
    情形，應循再審程序救濟。是以，原告主張對被告基於侵權行為損害賠償請求權
    取得相當於工程款八百四十九萬元及差額保證金二百二十一萬元之金錢債權，實
    屬無據。
六、按因可歸責於承攬人之事由，致工作發生瑕疵者，定作人除依前二條之規定，請
    求修補或解除契約，或請求減少報酬外，並得請求損害賠償。前項情形，所承攬
    之工作為建築物或其他土地上之工作物，而其瑕疵重大致不能達使用之目的者，
    定作人得解除契約；定作人之瑕疵修補請求權、修補費用償還請求權、減少報酬
    請求權、損害賠償請求權或契約解除權，均因瑕疵發見後一年間不行使而消滅。
    民法第四百九十五條、第五百一十四條第一項定有明文。又按民法第五百十四條
    第一項所定定作人之減少報酬請求權，一經行使，即生減少報酬之效果，應屬形
    成權之性質，該條項就定作人減少報酬請求權所定之一年期間為除斥期間，最高
    法院七十一年台上家第二九九六號判例意旨參照。則解釋上，同條項規定定作人
    之契約解除權行使期間一年，應認亦為除斥期間，逾期未為行使，解除權即歸於
    消滅。原告主張其依民法第四百九十五條規定，已於「九十二年四月八日」以本
    院九十二年度訴字第一五八號刑事附帶民事起訴狀繕本為解除契約之意思表示，
    繕本業經被告收受之事實，固為被告所不爭執。惟被告否認系爭工程因可歸責於
    己之事由致瑕疵重大，故不論原告能否舉證證明本件工程已有解除事由發生，縱
    認原告主張為真，其自認乃有八十六年、八十七年間獲知施工有重大瑕疵之情事
    （見本院九十二年九月二十三日言詞辯論筆錄），則揆諸前揭民法第五百一十四
    條第一項之關於除斥期間規定，原告之解除權至遲應於八十八年十二月三十一日
    以前行使，逾期即歸於消滅。是以，原告主張其以九十二年四月八日刑事入帶民
    事起訴狀繕本之送達，為向被告行使解除權之意思表示，其解除權既早已消滅，
    自不發生契約解除之效力。則其主張依民法第二百五十九條、二百六十條規定，
    其對被告有請求返還前此已受領之給付及損害賠償之債權，自也無由發生。
七、按訴訟標的於確定之終局判決中經裁判者，除法律別有規定外，當事人不得就該
    法律關係更行起訴，民事訴訟法第四百條第一項定有明文。次按為訴訟標的之法
    律關係於確定判決中已經裁判者，當事人即應受其既判力之拘束，不惟不得以該
    法律關係為標的而提起新訴訟，即於新訴訟用作攻擊防禦方法，亦不得為與確定
    判決意旨相反之主張；本件訴訟標的之法律關係，在該確定之終局判決中已經裁
    判，當事人均應受其即判力之拘束，不得以該確定判決言詞辯論終結前所提出或
    得提出而未提出之其他攻擊防禦方法，為與該確定判決意旨相反之主張。最高法
    院四十六年度台上字第一二二六號、五十六年度台上字第四一四號判決意旨參照
    。經查，被告前基於兩造間之承攬契約，起訴請求原告給付工程尾款，業經台灣
    高等法院八十八年度上字第五八九號判決被告勝訴，並經最高法院以九十一年度
    台上字第一四五九號駁回上訴確定，此有被告提出之各該判決影本各一件可佐，
    則揆諸首揭規定及見解，有關被告請求系爭工程尾款之訴訟標的業經判決確定，
    為既判力效力所及，原告自應受其拘束，其於本件自不得主張請求系爭工程尾款
    之約定乃屬無效。
八、綜上所述，原告主張依契約之保固責任、侵權行為損害賠償請求權及契約解除後
    之回復原狀請求權，對原告取得主動債權，於法均有未合，難以成立，則其據以
    主張與執行名義所表彰之被動債權抵銷，亦屬無據。其另主張系爭承攬契約無效
    ，有消滅被告請求之事由，與前案確定判決之既判力有違，亦難成立。從而，原
    告請求確認前案判命給付之工程尾款及法定遲延利息債權不存在，並撤銷本院九
    十一年度執字第一九四六八號強制執行程序，自屬無據，應予駁回。
九、本件事證已明，兩造其餘攻擊防禦方法均於本件判斷不生影響，爰不一一贅述，
    併此敘明。
十、按民事訴訟法第一百八十三條規定：「訴訟中有犯罪嫌疑牽涉其裁判者，法院得
    在刑事訴訟終結前以裁定停止訴訟程序」。所謂訴訟中有犯罪嫌疑牽涉其裁判，
    係指在民事訴訟繫屬中，當事人或第三人涉有犯罪嫌疑，足以影響民事訴訟之裁
    判，非俟刑事訴訟解決，民事法院即無從或難於判斷者而言，例如當事人或第三
    人於民事訴訟繫屬中涉有偽造文書、證人偽證、鑑定人為不實之鑑定等罪嫌，始
    足當之。最高法院七十九年台抗字第二一八號判例意旨參照。本件原告主張應於
    訴外人陳俊哲等涉及之瀆職刑事案件判決確定前，裁定停止本件訴訟程序，惟前
    開刑事案件非關於本件當事人或其他第三人於本件訴訟繫屬中，涉有犯罪嫌疑，
    自不符合民事訴訟法第一百八十三條之規定，本院認無裁定停止之依據及必要，
    亦併予敘明。
據上論結，原告之訴為無理由，依民事訴訟法第七十八條，判決如主文。
中      華      民      國    九十二    年      十      月      七      日
                                    臺灣士林地方法院民事第二庭
~B法      官  李玉卿
右為正本係照原本作成。
如對本判決上訴應於判決送達後廿日內向本院提出上訴狀。
中      華      民      國    九十二    年      十      月      十六    日
~B法院書記官  陳香君


司法院資訊處製作；財團法人民間司法改革基金會備份。
